【裁判字號】    98,訴,1304
【裁判日期】    990608
【裁判案由】    返還土地等
【裁判全文】
臺灣桃園地方法院民事判決              98年度訴字第1304號
原      告  台灣省石門農田水利會
法定代理人  戊○○
訴訟代理人  彭成青律師
被      告  甲○○
            乙○○○
上列當事人間請求返還土地等事件，於民國99年5 月18日辯論終
結，本院判決如下：
    主  文
被告甲○○應將坐落於桃園縣龍潭鄉○○○段二六四之九七地號
土地、同段二六四之九八地號土地如附圖所示F 、G 部分範圍，
面積三十七平方公尺、二十五平方公尺之地上物拆除，並將前揭
土地返還予原告。
被告甲○○應給付原告新台幣壹萬壹仟貳佰貳拾陸元，及自民國
九十八年七月二十八日起至返還前開土地之日止，按月給付原告
新台幣壹佰玖拾捌元。
被告乙○○○應將坐落於桃園縣龍潭鄉○○○段二六四之九七地
號土地如附圖所示A 部分範圍，面積八十三平方公尺之地上物拆
除，並將前揭土地返還予原告。
被告乙○○○應給付原告新台幣壹萬肆仟元，及自民國九十八年
七月二十八日起至返還前開土地之日止，按月給付原告新台幣貳
佰陸拾陸元。
原告其餘之訴駁回。
訴訟費用（除撤回部分外）由被告甲○○負擔十分之四，餘由被
告乙○○○負擔。
本判決原告勝訴部分得假執行。
    事實及理由
壹、程序事項：
    按原告於判決確定前，得撤回訴之全部或一部。但被告已為
    本案之言詞辯論者，應得其同意。訴之撤回，被告於期日到
    場，未為同意與否之表示者，自該期日起；其未於期日到場
    或係以書狀撤回者，自前項筆錄或撤回書狀送達之日起，十
    日內未提出異議者，視為同意撤回。民事訴訟法第262 條第
    1 項、第4 項即有明文。次按訴狀送達後，原告不得將原訴
    變更或追加他訴。但請求基礎事實同一、擴張或減縮應受判
    決事項之聲明者，不在此限，同法法第255 條第1 項第2 、
    第3 款亦定有明文。查原告起訴本係請求被告甲○○、乙○○○、己○○、丁○○、庚○○、丙○○等人拆屋還地，並
    給付相當於租金之不當得利。惟除己○○業於原告提起訴訟
    前即死亡，原告因而撤回其訴外，原告另於本院99年3 月15
    日準備程序時，當庭提出撤回丁○○、丙○○訴訟之撤回狀
    ，並經本院於99年4 月2 日將前開撤回起訴狀送達予丁○○
    、丙○○，且該2 人迄今未就原告撤回其訴提出異議，合於
    前開法律規定，自應生撤回訴訟之效力。原告嗣後於本院99
    年5 月18日言詞辯論期日當庭撤回就鐘延金之訴訟，並經鐘
    延金表示同意，自亦生撤回其訴之效力。另原告起訴之聲明
    原係：(一)被告甲○○應將坐落於桃園縣龍潭鄉○○○段264
    －97地號土地（下稱系爭264 －97地號土地）上，如附圖（
    本院指原告起訴狀之附圖）所示面積54平方公尺，並將土地
    返還予原告。(二)被告甲○○應給付34,859元及自98年7 月28
    日起至返還前開土地之日止，按月給付原告661 元。(三)被告
    乙○○○應將系爭264 －97地號土地上，如附圖所示面積86
    .28 平方公尺之地上物拆除，並將土地返還予原告。(四)被告
    乙○○○應給付34,859元及自98年7 月28日起至返還前開土
    地之日止，按月給付原告885 元。嗣於98年12月25日具狀變
    更訴之聲明為(一)被告甲○○應將坐落於桃園縣龍潭鄉○○○
    段264 －98地號土地（下稱系爭264 －98地號土地）、系爭
    264 －97地號土地上，如附圖（指本判決之附圖）所示編號
    F 、G 部分，面積25平方公尺、37平方公尺之地上物拆除，
    並將土地返還予原告。(二)被告甲○○應給付34, 859 元及自
    98 年7月28日起至返還前開土地之日止，按月給付原告661
    元。(三)被告乙○○○應將系爭264 －97地號土地上，如附圖
    所示編號A 部分，面積83平方公尺之地上物拆除，並將土地
    返還予原告。(四)被告乙○○○應給付34,859元及自98年7 月
    28日起至返還前開土地之日止，按月給付原告885 元。其之
    訴之變更、追加，係屬請求之基礎事實同一、擴張縮減訴之
    聲明，合於前揭法律規定，應予准許。
貳、實體事項：
一、原告主張：
    系爭264 －97地號、264 －98地號土地係原告所有。竟遭被
    告甲○○所有門牌號碼桃園縣龍潭鄉○○路187 巷18－1號
    之房屋（下稱系爭18－1 號建物）無權占用如附圖（桃園縣
    大溪地政事務所於98年10月6 日所為之土地複丈成果圖）所
    示編號F 、G 部分，面積37、25平方公尺土地，並於其上搭
    建地上物；另被告乙○○○所有門牌號碼桃園縣龍潭鄉○○
    路187 巷18號之房屋（下稱系爭18號建物）亦無權占用如附
    圖所示編號A 部分，面積83平方公尺土地，亦於前開土地上
    興建建物。原告自得依民法第767 條之規定，訴請被告甲○○、乙○○○將上開地上物拆除，並將占用之土地返還予原
    告。又被告2 人無權占用系爭土地，致原告無法對之使用收
    益，期間長達5 年以上，被告2 人顯屬無法律上原因而受有
    相當於租金之利益，致原告受有損害，爰依民法第179 條之
    規定，請求被告甲○○、乙○○○分別給付原告自93年7 月
    28 日 至98年7 月27日之不當得利34,859元、46,666元，及
    分別自98年7 月28日起至返還前開土地之日止，按月給付
    661 元、885 元。並聲明：(一)被告甲○○應將系爭264 －97
    、264 －98地號土地上，如附圖所示編號F 、G 部分，面積
    37平方公尺、25平方公尺之地上物拆除，並將土地返還予原
    告。
    (二)被告甲○○應給付34,859元及自98年7 月28日起至返還前
    開土地之日止，按月給付原告661 元。(三)被告乙○○○應將
    系爭264 －97地號土地上，如附圖所示編號A 部分，面積83
    平方公尺之地上物拆除，並將土地返還予原告。(四)被告乙○○○應給付34,859元及自98年7 月28日起至返還前開土地之
    日止，按月給付原告885 元。
二、被告甲○○則以：
    就無權占用原告所有之系爭264 －97、264 －98地號土地並
    不爭執。然原告前已就被告所有之房屋為測量，經測量結果
    ，被告所有之房屋占用原告所有系爭97、98地號土地面積，
    僅54.4平方公尺。惟依附圖所示編號G 部分，被告占用之範
    圍竟達25平方公尺，然被告實際占用僅達15平方公尺，另外
    之10平方公尺部分係空地。再被告願意與原告和解，並以承
    租之方式繼續使用土地，惟被告既僅占用54.4平方公尺，就
    租金之計算方式，亦應以54.4平方公尺計算。又被告現在之
    薪水微薄，且全家現僅有被告在工作，希望原告同意讓被告
    以分期之方式繳納租金。並聲明：原告之訴駁回。
三、被告乙○○○則以：
    就占用原告之系爭264 －97地號土地一事亦不爭執，然因配
    偶身體不好，現於榮民之家居住，每月僅賴14,000元之補助
    ，而配偶每月之藥費即達3,572 元，且現時所居住之房屋亦
    有漏水之情形發生。因此願意已每月繳納3,000 元之方式，
    向原告承租土地。並聲明：原告之訴駁回。
四、原告主張系爭264 －97、264 －98地號土地為其所有，另系
    爭18－1 號建物、18號建物分別係被告甲○○、乙○○○所
    有，而被告甲○○無權於系爭264 －97地號土地如附圖所示
    編號F 部分範圍上興建房屋；另被告乙○○○無權於系爭26
    4 －97地號土地上如附圖所示A 部分範圍土地，為被告2 人
    所不爭執，復有原告提出土地登記謄本為證，並經本院會同
    桃園縣大溪地政事務所人員至現場履勘測量，製有勘驗筆錄
    及土地複丈成果圖等件在卷可憑（見本院卷第9 頁、第57頁
    及第71頁），均堪信為真實。
五、按所有人對於無權占有或侵奪其所有物者，得請求返還之。
    對於妨害其所有權者，得請求除去之，有妨害其所有權之虞
    者，得請求防止之，民法第767 條定有明文。查被告甲○○
    抗辯其所有之系爭18－1 號建物並未占用如附圖所示之G 部
    分範圍，面積25平方公尺，其占用僅係10平方公尺，其餘之
    15平方公尺係圍牆圍繞之空地，其並未占用云云，並舉原告
    98年3 月3 日石農財字第0980001688號函及照片2 張為證（
    見本院卷第128 頁至第131 頁）。對此，原告則稱，被告甲○○實際占用之範圍、面積，應以桃園縣大溪地政事務所土
    地複丈成果圖為準。觀之原告所出具之前開函文，雖係記載
    被告甲○○所有之系爭18－1 號建物占用原告所有之系爭26
    4 －98地號土地達54.4公尺，對照桃園縣大溪地政事務所土
    地複丈成果圖，被告甲○○占用原告所有之系爭264 －97、
    264 －98地號土地分別係37平方公尺、25平方公尺，占用原
    告所有之土地部分，共達62平方公尺，而有所不同。然原告
    出具之函文，已明文記載54.4平方公尺，僅係於現場複勘推
    算了解，並非如同本院會同大溪地政事務所於現場實地勘測
    ，復經大溪地政事務所之地政人員實地測量之準確，況原告
    並非從事土地測量之專業單位，相較於地政機關係職司土地
    測量之專職單位，經其實地測量所出具之複丈成果圖，當較
    為準確、可採。況被告甲○○於本院99年5 月18日言詞辯論
    期日時，當庭提出自行測量之照片2 張，並稱經其自行測量
    ，認其所占用之土地未達62平方公尺，僅有54.4平方公尺。
    然觀之其所提出之照片，其並未測量系爭18－1 號建物屋簷
    之部分，復經本院當庭向其確認，其亦自陳並未就屋簷部分
    測量，其所稱之測量方式、基礎等，已顯有違誤。再依前揭
    照片觀之，並未有被告甲○○所述之圍牆，則其稱桃園縣大
    溪地政事務所土地複丈成果圖所測量之62平方公尺，應係包
    含其房屋後院之圍牆空地云云，更不足採。則被告甲○○所
    有之系爭18－1 號建物除占用如附圖所示之F 部分範圍，面
    積32平方公尺外，另占用如附圖所示之G 部分範圍，面積25
    平方公尺等情，堪以認定。另被告乙○○○所有之系爭18號
    建物占用如附圖所示A 部分範圍，面積83平方公尺等情業於
    前述。復被告2 人就占用所告所有之系爭264 －97、264 －
    98地號土地，均無合法之權源亦不爭執。則原告訴請被告甲○○將如附圖所示編號F 、G 部分，面積37平方公尺、25平
    方公尺範圍土地上之建物；被告乙○○○將如附圖所示編號
    A 部分，面積83平方公尺範圍土地上之建物拆除，並將前揭
    土地返還，均屬有據。至被告２人聲稱，其願意以分期繳納
    租金之方式向原告承租云云，尚無得以此為由主張繼續占有
    、使用系爭土地，被告前開所辯，洵不足採。
六、按無法律上之原因而受有利益，致他人受有損害者，應返還
    其利益，民法第179 條定有明文。又依不當得利之法則請求
    返還不當得利，以無法律上之原因而受有利益，致他人受有
    損害為要件，故其得請求返還之範圍應以對方所受之利益為
    度，非以請求人所受損害若干為準，無權占有他人土地，可
    能獲得相當於租金之利益為社會通常之觀念。此有最高法院
    61年度台上字第1695號判例要旨可參。再建築房屋之基地租
    金，依土地法第105 條準用同法第97條規定，以不超過該土
    地申報價額年息百分之10為限，而該條所謂土地價額，依土
    地法施行法第25條規定係指法定地價而言，又法定地價依土
    地法第148 條規定，係指土地所有權人依土地法所申報之地
    價，在平均地權條例施行區域，當係指土地所有權人於地政
    機關舉辦規定地價或重新規定地價之時，於公告申報地價期
    間內自行申報之地價而言，未於該期間內申報者，則應以公
    告地價為其申報之地價。另基地租金之數額，除以基地申報
    地價為基礎外，尚須斟酌基地之位置、工商業繁榮之程度、
    承租人利用基地之經濟價值及所受利益等項，以為決定，並
    非必達申報總地價年息百分之10最高額，此亦有最高法院68
    年度臺上字第3071號判例可資參照。再租金之請求權因5 年
    間不行使而消滅，既為民法第126 條所明定，至於終止租約
    後之賠償與其他無租賃契約關係之賠償，名稱雖與租金異，
    然實質上仍為使用土地之代價，債權人應同樣按時收取，不
    因其契約終止或未成立而謂其時效之計算應有不同。無法律
    上之原因而獲得相當於租金之利益，致他人受損害時，如該
    他人返還利益請求權已逾租金短期消滅時效之期間，對於相
    當於已罹消滅時效之租金之利益，不得依不當得利之法則，
    請求返還。最高法院49年台上字第1730號判例要旨、最高法
    院65年度第5 次民庭庭推總會議決定前後皆有揭示。查被告
    2 人就於93年7 月28日前即已占用系爭264 －97、264 －98
    地號土地一事並不爭執，另原告係於98年7 月28日向本院提
    起本件訴訟，則原告請求被告2 人自起訴時回溯5 年即93年
    7 月28日起至98年7 月27日給付相當於租金之不當得利；並
    自98年7 月28日起至被告2 人返還系爭264 －97、264 －98
    地號土地止，按月給付相當於租金之不當得利，均屬有據。
    又系爭264 －97、264 －98地號土地均係水利用地，原告現
    無任何之使用，且位於巷子內，附近係老舊住宅區○位於○○路巷口雖有商店，然距市場稍有距離，且離前開土地不遠
    處，尚有鐵皮工場、軍營等設施，其附近之生活機能尚不便
    利，再被告2 人占用系爭土地係作為建築房屋使用，並非供
    營利之用等情，此為兩造所不爭執，並經本院現場履勘，並
    製作勘驗筆錄、現場照片附卷可憑（見本院卷第44頁、第50
    至第55頁）。本院參酌系爭土地附近之繁榮程度及土地利用
    情形，認被告因使用上開土地所受相當於租金之利益應以占
    用土地之申報地價年息百分之3 計算為適當。而依卷附地價
    第二類謄本所示，系爭264 －97、264 －98地號土地自93年
    1 月起至95年12月止之申報地價為每平方公尺960 元，自96
    年1 月起迄今之申報地價為每平方公尺1,280 元，，則依此
    計算被告甲○○、乙○○○自93年7 月28日起至98年7 月27
    日止，所受相當於租金之不當得利金額：(一)被告甲○○部分
    ，11,226元（小數點以下均四捨五入，下同）【計算式：62
    ×960 ×0.03×2 又157/365 ＝5, 107. 3 ；62×1, 280×
    0.03×2 又208/365 ＝6,118.32，5, 107. 3 ＋6,118.32＝
    11,226】；自98年7 月7 月28日起至返還如附圖所示之F 、
    G 部分範圍土地，則每月需給付198 元【計算式：62×1,28
    0 ×0.03÷12＝198 】。(二)被告乙○○○部分，14,000 元
    【計算式：83×960 ×0.03×2 又157/36 5＝5,809.9 ；83
    ×1, 280×0.03×2 又208/365 ＝8,190. 6，5,809.9 ＋8,
    190.6 ＝14,000】；自98年7 月7 月28日起至返還如附圖所
    示之A 部分範圍土地，則每月需給付266 元【計算式：83×
    1,280 ×0.03÷12＝266 】。
七、綜上所述，原告依民法第767 條、第179 條之法律關係，請
    求被告甲○○應分別將系爭264 －97、264 －98地號土地如
    附圖編號所示F 、G 部分之地上物拆除，並將土地返還予原
    告，暨被告甲○○應給付原告11,226元，及自98年7 月28日
    起至返還前開土地之日止，按月給付原告198 元；被告乙○○○應分別將系爭264 －97地號土地如附圖編號所示A 部分
    之地上物拆除，並將土地返還予原告，暨被告乙○○○應給
    付原告14,000元，及自98年7 月28日起至返還前開土地之日
    止，按月給付原告266 元於法均屬有據，應予准許。至原告
    逾此範圍之不當得利請求，則無理由，應予駁回。又本件係
    屬財產權訴訟，本判決所命之給付未逾500,000 元（146 平
    方公尺×2,600 元），關於原告勝訴部分，應依職權宣告假
    執行，爰併宣告之。
八、本件事證已臻明確，兩造其餘主張及舉證，經核與判決基礎
    不生影響，爰不另一一論述，附此敘明
九、據上論結，本件原告之訴為一部有理由，一部無理由，依民
    事訴訟法第79條、第85條第1 項但書，第389 條第1 項第5
    款，判決如主文。
中    華    民    國    99    年    6     月     8    日
                  民事第二庭 審判長法  官  劉克聖
                                   法  官  張金柱
                                   法  官  陳彥年
以上正本係照原本作成。
如對本判決上訴，須於判決送達後20日內向本院提出上訴狀。
中    華    民    國    99    年     6    月     8    日
                                   書記官  劉霜潔

司法院資訊處製作；財團法人民間司法改革基金會備份。
